【裁判字號】    97,消債抗,9
【裁判日期】    971030
【裁判案由】    聲請更生程序
【裁判全文】
臺灣嘉義地方法院民事裁定             97年度消債抗字第9號
抗  告  人  甲○○
上列抗告人因更生事件，對於中華民國97年6月23日本院97年度
消債更字第62號裁定提起抗告，本院裁定如下：
    主  文
原裁定廢棄。
    理  由
一、抗告人於原審聲請意旨略以：抗告人有不能清償債務情事，
    曾依「中華民國銀行公會會員辦理消費金融案件無擔保債務
    協商機制」（下稱債務協商機制）請求共同協商債務清償方
    案，並於民國95年11月28日協商成立，每月應繳金額新臺幣
    （下同）43,746元，扣除必要生活費用後，因聲請人另積欠
    多筆民間債務，實無法履行該協議金額，可認客觀上確有不
    可歸責於聲請人之事由。且無擔保或無優先權之債務總額未
    逾1,200萬元，復未經法院裁定開始清算程序或宣告破產，
    爰聲請更生等語。
二、原裁定意旨略以：抗告人於債務協商成立後與其配偶離婚，
    並協議每月支付3萬元之贍養費，實則用以支付前妻名下房
    屋之擔保債權貸款，有害債權人之權利，顯非必要。又抗告
    人原已積欠全體債權銀行4,345,211元；於協商成立後，更
    陸續向民間債權人借得2,355,000元，足見抗告人於經濟狀
    況不佳之情形下，猶恣意借貸花用。依抗告人之國稅局綜合
    所得稅各類所得資料清單所載，抗告人聲請前兩年內薪資部
    分所得為1,677,223元，平均月薪為69,985元，扣除協商成
    立後每月應繳金額43,746元，每月尚餘26,139元。此數額已
    足於支付一般家庭生活之開支。縱有不能履行情事，實乃肇
    因於聲請人於協商成立後，另貸以高額借款所致，非屬不可
    歸責於己之事由而無法履行；又聲請人聲請時並未檢具「財
    團法人金融聯合徵信中心申請債務清理條例前置協商專用債
    權人清冊」（下稱聯合徵信中心債權人清冊），嗣經本院於
    97年5月29日當庭命聲請人應於10日內補正，如逾期未補，
    即駁回其聲請，此有筆錄可證，惟聲請人亦逾期未補，是其
    聲請顯難認為合法。因而駁回抗告人更生之聲請。
三、抗告意旨略以：抗告人每月實領薪資約55,000元，有嘉義縣
    民雄分局員工薪津通知單可稽，原審以加給津貼較多之96年
    度所得，未扣除公保、健保、退撫基金、獎金等，認定抗告
    人平均月薪為69,685元，與現實不符。抗告人除協商金額43
    ,746 元外，尚有民間債務須清償，原審僅認定金融機構協
    商部份，實有不當，且抗告人於協商成立後之借款多為借新
    還舊，非原審裁定所謂之恣意借貸花用。又抗告人與前妻協
    商，其同意於抗告人還清債務後，始付贍養費。抗告人每月
    實領薪資扣除金融機構協商款43,746元後，不足12,000元，
    顯不足維持抗告人及受扶養人次子劉建鑢、參子劉權德、因
    中風而聘僱外籍看護工照顧之父劉道心等人之最低基本生活
    所需與抗告人之民間借款債務本息，且抗告人業已申請補正
    聯合徵信中心債權人清冊，為此依法提起抗告，請求廢棄原
    裁定等語。
四、按債務人與金融機構協商成立者，不得聲請更生或清算，但
    因不可歸責於己之事由，致履行顯有重大困難者，不在此限
    ；本條例施行前，債務人依金融主管機關協調成立之中華民
    國銀行公會會員辦理消費金融案件無擔保債務協商機制與金
    融機構成立之協商，準用前項之規定，消費者債務清理條例
    第151條第5項、第6項分別定有明文。經查：
（一）依抗告人之國稅局綜合所得稅各類所得資料清單及薪資單
      所載，抗告人聲請前兩年內薪資部分所得為1,670,525元
      （計算式：96年薪資總收入889,659元－96年已扣繳稅額
      4,723元＋95年薪資總收入789,978元－95年已扣繳稅額4,
      389元＝1,670,525元），扣除每月之公保、健保及退撫基
      金合計6,585元（787＋3,156＋2,642＝6,585），平均月
      薪為63,020元之事實【計算式：（1,670,525÷24）－6,
      585＝63,020】，應可認定。
（二）抗告人主張95年11月28日協商成立時，除與金融機構協商
      之還款金額43,746元外，尚有協商前所借之民間債務須清
      償等情，業據其提出協議書及協商前之民間債權人陳耀周
      、張秋義、陳玉英等資料為證，且經原審當庭訊問債權人
      陳耀周及向債權人張秋義、陳玉英函詢結果，抗告人確於
      94、95年向債權人陳耀周陸續借款約70萬元並陸續還款，
      ，其中於96年11月17日至97年4月24日陸續還款4次，每次
      1,000元至3,000 元不等，尚欠541,500元；又於90年初向
      債權人張秋義陸續借款達930,000元，並於96年9月15日至
      97年5月2日陸續還款15次，每次5,000元至30,000元不等
      ，尚欠699,500元；再於95年6月向債權人陳玉英借款50,
      000元，並於96年7月、96年10月2日陸續還款5,000元、3,
      000元等事實，有原審訊問筆錄、上開債權人陳報狀等在
      卷足證（參原審卷第71、195、196頁、第149至153頁卷、
      第159頁），堪認除協商金額43,746元外，抗告人確實尚
      有民間債務須清償，且自協商至97年5月間，已清償上開
      協商前所積欠之民間債務247,000元，平均每月清償13,72
      2元（計算式：247,000÷18＝13,722，元以下四捨五入，
      以下同）。
（三）至抗告人主張其須負擔次子劉建鑢、參子劉權德及其父劉
      道心因中風須聘僱外籍看護工照顧等扶養費用，每月均各
      5,000元，惟其子劉建鑢、劉權德之扶養費用應由抗告人
      與其前妻共同分擔，故抗告人負擔其子劉建鑢、劉權德之
      扶養費用，應共為5,000元。另抗告人之父有房屋及田地
      等6筆財產可資處分，亦有老農年金每月6,000元可供花用
      之事實，有其父劉道心之存摺影本及全國財產稅總歸戶財
      產查詢清單附卷足證，應無不能維持生活而必須抗告人扶
      養之情，縱因中風須聘僱外籍看護工照顧，以基本薪資17
      ,500 元及抗告人兄弟7人平均分擔計算，抗告人負擔部分
      則為2,500元。再加計台灣省97年每月每人最低生活費係
      9,829元，則抗告人之必要生活費用為17,329元（9,829＋
      5,000＋2,500＝17,329）
（四）是抗告人平均月薪為63,020元，已如前述，扣除協商成立
      後每月應繳協商金額43,746元，及協商前已欠之民間債務
      平均每月清償13,722元，每月僅餘5,552元，顯已不足負
      擔抗告人上述必要生活費用17,329元，又因上開民間債務
      人未能同意加入協商致抗告人仍須個別清償，堪認抗告人
      確有因不可歸責於己之事由，致履行顯有重大困難。
（五）次按債務人聲請更生時，應提出財產及收入狀況說明書及
      其債權人、債務人清冊。前項債權人清冊，應表明下列事
      項：一、債權人之姓名或名稱及地址，各債權之數額、原
      因及種類。二、有擔保權或優先權之財產及其權利行使後
      不能受滿足清償之債權數額。三、自用住宅借款債權。有
      自用住宅借款債務之債務人聲請更生時，應同時表明其更
      生方案是否定自用住宅借款特別條款。第二項第三款之自
      用住宅指債務人所有，供自己及家屬居住使用之建築物。
      如有二以上住宅，應限於其中主要供居住使用者。自用住
      宅借款債權指債務人為建造或購買住宅或為其改良所必要
      之資金，包括取得住宅基地或其使用權利之資金，以住宅
      設定擔保向債權人借貸而約定分期償還之債權，消費者債
      務清理條例第43條第1、2項亦有明文。查本件抗告人於原
      審聲請時業已依上開法條規定提出債權人清冊，有該清冊
      附於原審卷足參，故抗告人雖未於原審裁定補正期限內提
      出聯合徵信中心債權人清冊，惟依前揭說明，該等清冊尚
      非法條所定債務人於聲請更生時應提出之必要文件，自不
      得據以駁回其聲請，附此敘明。
五、綜上所述，抗告人雖曾於消費者債務清理條例施行前，與各
    債權銀行就無擔保債務成立協商，約定每月償還43,746元，
    然抗告人每月收入僅約63,020元，扣除其最低生活費及扶養
    費17,329元及清償民間借款13,7 22元後，顯已不足支付上
    開協商款項。從而，抗告人主張其係因上開不可歸責於己之
    事由，致履行與債權銀行成立之協議顯有重大困難，堪予採
    信。抗告人指摘原裁定不當，求予廢棄，為有理由，爰由本
    院將原裁定廢棄，由原法院另為適當之處理。
六、據上論結，本件抗告為有理由，依消費者債務清理條例第15
    條、民事訴訟法第492條，裁定如主文。
中    華    民    國    97    年    10    月    30    日
              民事第一庭  審判長法  官  林世芬
                                法  官  柯月美
                                法  官  游悅晨
本件不得再抗告。
上為正本係照原本作成。
中    華    民    國    97    年    10    月    30    日
                                書記官  張富


司法院資訊處製作；財團法人民間司法改革基金會備份。
